臺灣桃園地方法院民事判決　　　　　　　 93年度訴字第757號
原　　　告　台灣桃園地方法院檢察署
法定代理人　戊○○
訴訟代理人　丁○○
　　　　　　乙○○
被　　　告　丙○○
訴訟代理人　甲○○
上列當事人間請求償還犯罪被害補償金事件，於民國94年5 月3
日辯論終結，本院判決如下：
    主  文
被告應給付原告新台幣壹佰伍拾萬伍仟捌佰玖拾伍元，及自民國
92年12月11日起至清償日止，按週年利率5%計算之利息。
訴訟費用由被告負擔。
本判決於原告以新台幣伍拾萬元供擔保後，得假執行；但被告如
以新台幣壹佰伍拾萬伍仟捌佰玖拾伍元預供擔保，免為假執行。
    事  實
甲、原告方面：
一、聲明：除供擔保假執行之金額外，如主文所示。
二、陳述：
  (一)被告於民國89年2 月27日凌晨零時許，駕駛自小客車至桃園
    縣中壢市○○路222 號「真珠檳榔攤」前欲停車買檳榔時，
    適被害人陳傳忠駕自小客車正欲開該處，於倒車時擦撞被告
    所駕之自小客車，雙方因而起糾紛，被告竟心生不滿，持其
    所有之高爾夫球桿毆打陳傳忠身體多處成傷後，再與由其召
    來之不詳姓名年籍數名成年男子，共同毆打陳傳忠；而陳傳
    忠受傷後至同年5 月11日晚上7 時50分許，始因硬腦膜下出
    血之腦膜增厚伴有續發性出血併發右側腦疝而呼吸困難，經
    送醫急救仍不治死亡，被告所涉刑事責任部分，經原告即台
    灣桃園地方法院檢察署（下稱桃園地檢署）以89年度偵字第
    14009 號提起公訴，鈞院以89年度訴字第1590號刑事判決判
    處被告有期徒刑12年，其後經台灣高等法院以93年度上更(一)
    字第519 號刑事判決改判有期徒刑7 年在案。被害人陳傳忠
    之家屬陳邱義妹、陳彥翔、陳彥儒、陳佩瑜、戴秋玉等人，
    則依犯罪被害人補償條例之規定向原告申請遺屬補償金，經
    原告之犯罪被害人補償審議委員會審議後決定補償渠等家屬
    共新台幣（下同）1,505,895 元，並於91年6 月10日支付；
    按「國家於支付犯罪被害補償金後，於補償金額範圍內，對
    犯罪行為人或依法應負賠償責任之人有求償權。前項求償權
    ，由支付補償金之地方法院檢察署行使。」，犯罪被害人保
    護法第12條第1 項、第2 項前段定有明文，被告既為陳傳忠
    受傷致死之加害人，原告自得對之求償如訴之聲明所示金額
    。
  (二)被告所涉傷害陳傳忠致死之刑事案件，被告雖對刑事判決不
    服而上訴最高法院，惟因最高法院為法律審，應以第二審刑
    事判決所確認之事實為判決基礎，刑事訴訟法第394 條定有
    明文，故台灣高等法院已認定被告為加害人之犯罪事實，縱
    被告上訴最高法院，最高法院亦僅於第二審法院所認定之事
    實範圍內審酌法律適用之妥當性，無礙第二審法院對於被告
    確為本件加害人之事實認定，故被告抗辯其非本件刑事案件
    之犯罪行為人，顯無理由，況民事法院所認定之事實，亦不
    受刑事法院拘束，故被告之抗辯，要無理由。
三、證據：提出私立天祥醫院驗傷診斷書、天晟醫院公函、台灣
    高等法院93年度上更(一)字第519 號刑事判決書、桃園地檢署
    犯罪被害人補償審議委員會決定書、本院92年度促字第7321
    5 號支付命令、陳邱義妹、陳彥翔、陳彥儒、陳佩瑜、戴秋
    玉請領被害補償金收據影本各一件為證。
乙、被告方面：
一、聲明：
  (一)駁回原告之訴及其假執行之聲請。
  (二)被告如受不利之判決，請准供擔保免為假執行。
二、陳述：
  (一)被告並無與他人共同圍毆被害人陳傳忠傷害致死之事實，且
    造成陳傳忠致死之頭部傷勢，是否於89年2 月27日遭人毆打
    時所造成者，並無法證明，故陳傳忠之死亡與被告無關。被
    告雖遭第一、二審法院刑事庭判處有期徒刑在案，惟被告已
    依法提起上訴，現由最高法院刑事庭審中。
  (二)被告已與被害人於89年3 月5 日達成和解，和解書第2 條約
    定：「嗣後無論如何情形乙方（即被害人）或其他人不得再
    向甲方（即被告）要求其他賠償並不得再有異議及追訴等情
    事」，依民法第737 條規定：「和解有使當事人所拋棄之權
    利消滅及使當事人取得和解契約所訂明權利之效力。」，且
    最高法院19年上字第1964號判例稱「和解契約合法成立，兩
    造當事人即均應受該契約之拘束，縱使一造因而受不利益之
    結果，亦不得事後翻異，更就和解前之法律關係再行主張。
    」，則被告既已依約定賠償被害人所受之損害，原告自應受
    上開和解契約之拘束，已無權再向被告求償。
三、證據：提出刑事上訴理由狀、和解書等影本各一件為證。
丙、本院依職權調閱本院92年度促字第73215 號支付命令卷宗參
    考。
    理  由
一、原告起訴後其法定代理人因故變更為戊○○，乃由其聲明承
    受並聲請續行訴訟，經核於法並無不合，應予允許。
二、原告主張被告於89年2 月27日凌晨零時許，在桃園縣中壢市
    ○○路222 號「真珠檳榔攤」前與被害人陳傳忠發生停車糾
    紛，竟以高爾夫球桿毆打陳傳忠成傷後，再與數名姓名年籍
    不詳之男子，徒手毆打陳傳忠致其受有硬腦膜下出血等傷害
    ，至89年5 月11日晚上7 時50分許，陳傳忠即因硬腦膜下出
    血之腦膜增厚伴有續發性出血，併發右側腦疝致呼吸困難經
    送醫急救不治死亡，被告所涉傷害致人於死之刑事責任，經
    臺灣高等法院以93年度上更(一)字第519 號判處有期徒刑七年
    ，有相驗屍體證明書、刑事判決書等可參，被告則辯稱被害
    人陳傳忠遭人毆打致死一事，與其無關，且伊已與陳傳忠和
    解，故原告不能再向伊求償云云。查：
  (一)被告對於右揭時地，因欲停車購買檳榔，與已購畢檳榔欲倒
    車離去之被害人陳傳忠所駕自小客車發生擦撞，乃持其所有
    之高爾夫球桿與持木棍之陳傳忠互毆，致陳傳忠受有多處擦
    挫傷之傷害等情，自承在卷，核與被害人陳傳忠之妻戴秋玉
    於刑事案件審理中指訴伊接到陳傳忠電話到現場時，目睹陳
    傳忠有受傷流血等情節相符，堪信被告確有持高爾夫球桿毆
    打陳傳忠。又戴秋玉於警詢時供稱：「……我騎乘機車至派
    出所報案後，返回現場，十幾分鐘後有兩名男子到現場，陸
    陸續續來了十多個男子。丙○○等十多名男子其中有三人持
    高爾夫球桿敲打，其餘男子就動手打我先生，……。」；於
    偵查中稱：「……，我在現場等警員時，又有一批人過來，
    也拿球棍打我先生，……。」，於刑事庭審理時稱：「……
    被告找來十幾個人，有的徒手，有三人拿高爾夫球桿打我先
    生，被告有抓著我，其他十多人打我先生十多分鐘，……被
    打到他躲在檳榔攤的牆角，手護著頭，我看到他的眼睛淤青
    及頭部外傷，……。」、「……先來的那兩個人是成年人，
    ……，其中一個拿高爾夫球桿，一個空手，拿高爾夫球桿的
    那個人問我為什麼欺負他大哥，……，然後又來了兩台車子
    下來十幾個人，開始打我先生，被告就抓著我，他（即被告
    ）還說你看吧我哪有打你先生誰看到我打你先生誰看到了。
    ……。」，且稱：「（問：檳榔攤老闆說有看到被告打電話
    ？）是的，我私下問他的時候他這麼說。但他叫我不要害他
    ，他怕被砸攤子。」。其後在台灣高等法院更審時稱：「我
    報案回到現場等警察（時）……，先後來了十多人，有三人
    帶高爾夫球桿，也有人用腳踢踹或用手毆打我先生，……被
    告擋……，被告在場有跟現場的人講話，……，第二天我問
    葉鏡泉說那些人為何會來打我先生，葉說被告有在我去報案
    時用電話聯絡叫他們過來。但葉鏡泉在法院作證時不敢說，
    因為他說他是生意人叫我不要害他。」、「我以前在警詢及
    偵審中以告訴人身分所為之供述均實在。」等語。而檳榔攤
    老板葉鏡泉於警詢及刑事庭亦證稱有多人（或謂四、五人；
    或稱二、三人）、「赤手空拳毆打死者陳傳忠」、「死者有
    被人用腳踢」、「我有看到被告與告訴人講話很大聲。」、
    「我知道陳傳忠被很多人打。」等情。（均詳見93年度上更
    (一)字第519 號刑事判決書），是依上開戴秋玉及葉鏡泉所證
    述之經過，足徵陳傳忠確係遭被告與其他人持高爾夫球桿及
    徒手以拳腳共同毆打等情甚明。
  (二)又被害人陳傳忠於89年5 月11日晚上7 時50分許，因受有硬
    腦膜下出血之腦膜增厚伴有續發性出血，併發右側迴腦疝
    ，發生呼吸困難，經送醫急救無效後於翌日凌晨1 時許因慢
    性硬腦膜下出血而死亡，而其死亡之原因，經解剖鑑定為：
    「頭皮下有出血于頂顳部……腦膜血管有殘留出血于右頂部
    ，實質切面呈充血及水腫外有右側迴腦疝」，且經顯微鏡
    觀察結果為：「硬腦膜下出血已有膜形成且有巨形微血管形
    成（二個月左右）」而認陳傳忠「係因外力造成的慢性硬腦
    膜下出血之腦膜增厚伴有續發性出血、併發右側迴腦疝及
    支氣管肺胞性肺炎死亡，根據病理變化可符合二個月前的外
    傷，已有硬腦膜的變化」等語。此為本院89年度訴字第1590
    號刑事判決書參考法醫究所（89）法醫所鑑字第578 號鑑定
    書所為之認定，又台灣高等法院於刑事案件更審後，檢送桃
    園縣中壢市天晟醫院之被害人於89年2 月27日就診時之Ｘ光
    照片二張及天祥醫院之驗傷診斷證明書一紙，再函法務部法
    醫研究所查(1)該鑑定「顯微鏡觀察結果：硬腦膜下出血已有
    膜形成且有巨形微血管形成（二個月左右）、病理檢查結果
    ：右側硬膜下殘留出血（慢性、約兩個月）」之內容，與被
    害人於89年2 月27日凌晨零時被毆打至同年5 月13日死亡，
    相距二個半月之時間，是否亦在上開鑑定之『二個月左右』
    之範圍之內；(2)由天晟醫院所照之Ｘ光片，可否看出被害人
    照Ｘ光片時其右側頂顳部硬腦膜受傷之情形？又慢性硬腦膜
    下出血，於受擊時是否可即時從Ｘ光看出？如被害人之Ｘ光
    片看不出受傷情形，是否可證明當時其頭部未受擊？由天祥
    醫院之驗傷診斷書之傷勢判斷，有無可能造成被害人右側頂
    顳部硬腦膜下出血？等情，據法醫研究所於90年10月16日以
    法醫所90理字第1957號函覆該院稱：(1)「硬腦膜下出血有膜
    形成……」及「右側硬腦膜下殘留出血……」等語句中所謂
    二個月左右，亦包括二個半月的可能性。(2)頭部Ｘ光片係判
    定有無骨折，無法判定硬腦膜受傷情形，此須依賴更精細的
    電腦斷層掃描，且這是慢性硬腦膜下出血，有時在馬上做電
    腦斷層掃描時，亦無法看出，只有在病人情形惡化時才有辦
    法用電腦斷層掃描得知，所以Ｘ光片無變化，並不代表無受
    擊，所附頭部二張Ｘ光片並無明顯骨折可見。(3)由89年2 月
    27日上午天祥醫院診斷書描述有右側臉頰6 ×4 公分擦挫傷
    看來，有可能造成右側頂顳部慢性硬腦膜下出血。」，參照
    前開鑑定書記載；「死者因外力造成，……，但無法判定何
    種鈍器所為，……。」，且被害人陳傳忠之相驗屍體證明書
    死亡原因欄記載其係受「鈍器傷」。而法醫研究所就此曾函
    覆稱：「由於死亡發生於89年5 月13日距事件發生之89年2
    月27日已有44天之久，所以無法判定最原始造成之原因，當
    然有可能是他人的拳、腳或地面或牆璧碰撞所造成，由所附
    的天晟醫院的函亦無法確定是何物所造成，只能知有遭人毆
    打。」（均見上開台灣高等法院93年度更(一)字第519 號刑事
    判決書所載）。可見依現場目擊證人戴秋玉及葉鏡泉之證述
    ，及鑑定書與法醫研究所之函覆解釋，被害人陳傳忠確係遭
    人毆打成傷致死，且其所受之傷勢，是遭被告及其所糾集之
    不詳姓名成年男子或手持高爾夫球桿，或以拳腳徒手共同毆
    擊後所造成者甚明，被告僅空言否認，未提出任何事證以資
    證明其說，要非可採。
  (三)被告又稱伊已與陳傳忠之家屬達成和解，和解之效力應可拘
    束原告行使權利云云。查被告與陳傳忠於89年3 月5 日達成
    和解同意給付醫療費66,000元；惟被告與陳傳忠所訂和解書
    係約定賠償陳傳忠之醫療費用，此為被告代理人到庭陳明在
    卷（本院93年7 月26日言詞辯論期日筆錄），而斯時陳傳忠
    尚未死亡，其家屬之殯葬費、法定扶養費之請求權尚未發生
    ，可見該和解書所約定之賠償金額，並不包括被害人陳傳忠
    家屬陳邱義妹、戴秋玉、陳彥翔、陳彥儒、陳珮瑜等人之殯
    葬費、法定扶養費請求權，故該和解書顯無拘束被害人陳傳
    忠家屬可向其請求賠償殯葬費及法定扶養費之效力，是原告
    支付陳傳忠家屬殯葬費、法定扶養費後，依法向被告求償，
    即與上述和解書所約定之事項無涉。
三、按民法第184 條第1 項前段規定：「因故意或過失，不法侵
    害他人之權利者，負損害賠償責任。」；同法第192 條第1
    項、第2 項規定：「不法侵害他人致死者，對於支出醫療及
    增加生活上需要之費用或殯葬費之人，亦應負損害賠償責任
    。被害人對於第三人負有法定扶養義務者，加害人對於該第
    三人亦應負損害賠償責任。」，又犯罪被害人保護法第4 條
    第1 項規定：「因犯罪行為被害而死亡者之遺屬或受重傷者
    ，得申請犯罪被害補償金。」；同法第12條第1 項、第2 項
    前段另規定：「國家於支付犯罪被害補償金後，於補償金額
    範圍內，對犯罪行為人或依法應負賠償責任之人有求償權。
    前項求償權，由支付補償金之地方法院或其分院檢察署行使
    。」，本件被害人陳傳忠之母陳邱義妹、妻戴秋玉、子女陳
    彥翔、陳彥儒、陳珮瑜，已向原告申請犯罪被害補償金，經
    原告之犯罪被害補償審議委員會以89年度補審字第43號決定
    補償陳邱義妹117,148 元（法定扶養費），補償戴秋玉559,
    350 元（包括殯葬費、法定扶養費），補償陳彥翔500,000
    元（法定扶養費），補償陳彥儒158,917 元（法定扶養費）
    ，補償陳珮瑜170,480 元（法定扶養費），並於91年6 月10
    日支付等事實，有原告提出桃園地檢署犯罪被害人補償審議
    委員會決定書、補償金匯款收據影本等為證，被告對此並不
    爭執，是原告主張依犯罪被害人保護法第12條第1 項規定，
    於上開金額範圍內已補償被害人之家屬陳邱義妹、戴秋玉、
    陳彥翔、陳彥儒、陳珮瑜，而渠等對於被告之侵權行為損害
    賠償請求權，即移轉與原告，原告對被告即有求償權。則原
    告依犯罪被害人保護法第12條第1 項之規定，請求被告賠償
    1,505,895 元（即被害人陳傳忠之母陳邱義妹117,148 元、
    妻戴秋玉559,350 元、子女陳彥翔500,000 元、陳彥儒158,
    917 元、陳珮瑜170,480 元），即屬於法有據，為有理由，
    應予允許。
四、又給付無確定期限者，債務人於債權人得請求給付時，經其
    催告而未為給付，自受催告時起，負遲延責任。其經債權人
    起訴而送達訴狀，或依督促程序送達支付命令，或為其他相
    類之行為者，與催告有同一之效力。民法第229 條第2 項定
    有明文，原告已聲請支付命令請求被告履行給付，該支付命
    令於92年12月10日送達被告，經本院調閱92年度促字第7321
    5 號支付命令卷宗核對送達證書無訛；從而，原告請求被告
    給付1,505,895 元，及92年12月11日起至清償日止，按年息
    5%計算之利息，為有理由，應予准許。
五、兩造陳明願供擔保，分別請准宣告假執行及免為假執行，於
    法核無不合，茲各酌定相當之擔保金額准許之。
六、本件事證已臻明確，兩造其餘主張陳述及攻擊防禦方法，均
    毋庸再予審酌，附此敘明。
七、結論：本件原告之訴，為有理由，依民事訴訟法第78條、第
    390 條第2 項、第392 條第2 項，判決如主文。
中　　華　　民　　國　　94　　年　　5 　　月　　17　　日
                            民事第三庭    法　官　潘進柳
以上正本係照原本作成
如對本判決上訴，須於判決送達後20日內向本院提出上訴狀
中　　華　　民　　國　　94　　年　　5 　　月　　17　　日
                                          書記官　卓清和
